【裁判字號】    90,上易,1971
【裁判日期】    900629
【裁判案由】    傷害
【裁判全文】
臺灣高等法院刑事判決                            九十年度上易字第一九七一號
    上  訴  人
    即  被  告  甲○○
右上訴人因傷害案件，不服臺灣板橋地方法院九十年度易字第一一三九號，中華民國
九十年五月三日第一審判決（起訴案號：臺灣板橋地方法院檢察署九十年度偵續一字
第四號）提起上訴，本院判決如左：
    主  文
原判決撤銷。
甲○○傷害人之身體，處有期徒刑貳月，如易科罰金，以參佰元折算壹日。
    事  實
一、甲○○與乙○○係臺北縣永和市○○路九十三巷四弄一號上下樓鄰居（甲○○住
    四樓，乙○○住一樓），因乙○○在其一樓窗戶外之法定空地上加設隔浪板，甲
    ○○認為影響其在該空地上停車之權益，乃於民國八十七年十二月八日下午六時
    四十五分許，至上址一樓乙○○住處與乙○○理論，爭執中因乙○○不滿甲○○
    告以要報請拆除，竟基於傷害之犯意，隨手撿拾木棍與徒手之甲○○互毆，除致
    甲○○受傷外（乙○○傷害部分，已據臺灣高等法院判處有期徒刑三月確定），
    因甲○○還手，接續毆打乙○○數下，亦致乙○○身體受有左面部、左手、左下
    肢及胸部多處鈍傷等傷害。
二、案經乙○○訴由臺北縣警察局永和分局報請臺灣板橋地方法院檢察署檢察官偵查
    起訴。
    理   由
一、訊之上訴人即被告甲○○矢口否認有何傷害犯行，辯稱：伊因乙○○擅自在法定
    空地加隔浪板之事，與乙○○理論，即遭乙○○先行動手，持棍毆打，伊始終不
    曾還手，亦未動到乙○○一根汗毛云云。
二、經查：
（一）乙○○為被告毆打成傷之事實，迭據被害人乙○○歷警訊、偵查及原審審理，
      皆指訴不移（見偵查卷第四頁反面、第十三頁反面，偵續卷第三十頁反面，真
      續一卷第三十一頁反面，原審卷第十五頁、第十六頁）。
（二）惟被害人乙○○分別於八十七年十二月八日至天主教耕莘醫院永和分院，八十
      七年十二月九日至三軍總醫院附設民眾診療服務處驗傷，有各該醫院出具之診
      斷證明書在卷足憑（見偵續卷第十四頁、第十五頁）。然查前後二份診斷證明
      書之記載差異頗大，案發當日之診斷證明書所記載之傷害較輕，而案發次日之
      診斷證明書所記載之傷害較重，衡諸案發次日之診斷尚可能因外力中途介入而
      發生較重之結果，自應以案發當日之「即時」診斷之結果較為可信。
（三）至於案發時到場處理之警員林俊嘉、陳昭源於偵查中雖證稱未見被害人受傷，
      被害人係於被告表示要提出告訴時，才說伊臉頰被打傷等語，惟本案發生於冬
      季接近晚間七時之際，彼時天色昏暗，人們亦以著能遮蔽手足四肢之禦寒冬令
      衣鞋為常，而被害人受傷部位又多在胸部及四肢，本非前開證人等所能一望即
      知；又前開證人等到場又係為處理糾葛而非專為鑑識驗傷，更難期觀察之精確
      ，即不能以渠等粗略觀察所得印象之證言，資為確認被害人是否受傷之論據。
（四）按「正當防衛必須對於現在不法之侵害始得為之，侵害業已過去，即無正當防
      衛可言。至彼此互毆，又必以一方初無傷人之行為，因排除對方不法之侵害而
      加以還擊，始得以正當防衛論。故侵害已過去後之報復行為，與無從分別何方
      為不法侵害之互毆行為，均不得主張防衛權」，最高法院三十年度上字第一○
      四○號著有判例。經查，告訴人與被告互相指控對方先動手，惟並無證據足資
      證明究係何人先動手；且被告於偵查中先供稱：有鄰居看到云云（見偵查卷第
      十三頁反面），嗣改稱：現場沒有其他人，鄰居也沒有在樓上看到等語（見偵
      續卷第三十頁反面），足徵案發當時並無第三人在場至明，是本院尚無從自現
      存卷證判斷何方先為不法侵害，揆諸前開判例，應認雙方均不得主張防衛權。
      另由被害人受傷部位遍及頭、胸、四肢等多處，衡情應非被告被毆後，單純施
      以防衛行為所能造成，被告辯稱始終未曾還手，尤難置信。
（五）復參以被告接受測謊鑑定結果，顯示被告所稱案發時其至乙○○住處未動手打
      鄭女，經測試呈情緒波動反應，「應係說謊」，有法務部調查局八十八年九月
      三十日（八八）陸（三）字第八八○六六八四五號鑑定通知書影本附卷可稽，
      俱徵被告否認傷害被害人，辯稱不曾還手毆打被害人，無非避就卸責之詞，不
      足採信。
（六）綜上，本件事證明確，被告犯行應堪以認定。
三、核被告甲○○所為，係犯刑法第二百七十七條第一項之傷害罪。
四、原審以被告罪證明確，予以論罪科刑，固非無見，惟查：（一）被害人乙○○分
    別於八十七年十二月八日至天主教耕莘醫院永和分院，八十七年十二月九日至三
    軍總醫院附設民眾診療服務處驗傷，然前後二份診斷證明書之記載差異頗大，應
    以案發當日之「即時」診斷之結果較為可信。原審未說明理由，遽然採信案發次
    日之診斷之結果，尚有未洽。（二）本案並無積極證據足以證明乙○○「先」基
    於傷害之犯意檢拾木棍毆打被告，原審遽論乙○○「先」基於傷害之犯意檢拾木
    棍毆打被告等情，亦有未當。被告上訴意旨，仍執陳詞，指摘原判決不當，為無
    理由。惟原判決既有前述可議之處，仍屬無可維持，應由本院予以撤銷改判。爰
    審酌被告恣意接續毆打被害人，未尊重被害人身體及尊嚴，應予非難，兼衡其係
    認權益受損，與被害人理論至產生互毆，非預謀犯罪，所造成被害人之傷勢，及
    被告犯罪後態度等一切情狀，量處如主文第二項所示之刑，同時諭知易科罰金之
    折算標準。又本件被告所犯法定最高本刑為三年以下有期徒刑以下之刑之罪，而
    受六個月以下有期徒刑之宣告，依修正前刑法第四十一條第一項規定，原即應同
    時諭知易科罰金之折算標準，縱被告行為後，刑法第四十一條已於九十年一月四
    日經立法院修正，總統於同年月十日公布，自同年月十二日起施行，依修正後之
    現行刑法第四十一條第一項前段規定：犯最重本刑為五年以下有期徒刑以下之刑
    之罪，而受六個月以下有期徒刑或拘役之宣告，因身體、教育、職業、家庭之關
    係或其他正當事由，執行顯有困難者，擴大得易科罰金之適用範圍，自應逕依裁
    判時即修正後之刑法第四十一條第一項前段，同時諭知易科罰金之折算標準，而
    無比較新舊法之必要，原審贅予比較修正前後之刑法第四十一條第一項規定，以
    適用修正後之刑法第四十一條第一項前段，較諸修正前之規定於被告無何不利而
    同時諭知易科罰金之折算標準云云，應屬贅論，附此敘明。
據上論斷，應依刑事訴訟法第三百六十九條第一項前段、第三百六十四條、第二百九
十九條第一項前段，刑法第二百七十七條第一項、第四十一條第一項前段，罰金罰鍰
提高標準條例第一條前段、第二條，判決如主文。
本案經檢察官沈明彥到庭執行職務。
中    華    民    國      九十      年      六      月      二十九      日
                              臺灣高等法院刑事第二十二庭
                                  審判長法  官  許  正  順
                                        法  官  胡  方  新
                                        法  官  邱  同  印
右正本證明與原本無異。
不得上訴。
           書記官  莊  昭  樹
中      華      民      國     九十     年    七      月      二      日
附錄    本判決論罪科刑法條：
刑法第二百七十七條第一項：
傷害人之身體或健康者，處三年以下有期徒刑、拘役或一千元以下罰金。


司法院資訊處製作；財團法人民間司法改革基金會備份。
